【裁判字號】    95,再易,52
【裁判日期】    950803
【裁判案由】    損害賠償
【裁判全文】
臺灣高等法院臺中分院民事判決  95年度再易字第52號
再審原告    丙○○
法定代理人  丁○○
            乙○○
訴訟代理人  熊賢祺律師
再審被告    台中縣私立肯德托兒.
            國泰世紀產物保險股份有限公司
法定代理人  甲○○
上列當事人間請求損害賠償事件，再審原告對於中華民國95年3
月29日本院93年度上易字第238號確定判決提起再審，本院判決
如下：
    主  文
再審之訴駁回。
再審訴訟費用由再審原告負擔。
    事  實
甲、再審原告方面：
一、聲明：
（一）本院93年度上易字第238號確定判決關於駁回再審原告上
      訴暨該部分裁判費用均廢棄。
（二）上開廢棄部分，再審被告應給付再審原告新台幣（下同）
      1,006,380元整及自起訴狀繕本送達翌日起至給付之日止
      ，按年息百分之五計算之利息。
（三）再審及前審訴訟費用均由再審被告負擔。
二、陳述：
（一）蓋原確定判決既肯認本件有消費者保護法第7條規定「從
      事設計、生產、製造商品或提供服務之企業經營者，於提
      供商品流通進入市場，或提供服務時，應確保該商品或服
      務，符合當時科技或專業水準可合理期待之安全性。商品
      或服務具有危害消費者生命、身體、健康、財產之可能者
      ，應於明顯處為警告標示及緊急處理危險之方法。企業經
      營者違反前二項規定，致生損害於消費者或第三人時，應
      負連帶賠償責任。但企業經營者能證明其無過失者，法院
      得減輕其賠償責任。」、第7條之1規定「企業經營者主張
      其商品於流通進入市場，或其服務於提供時，符合當時科
      技或專業水準可合理期待之安全性者，就其主張之事實負
      舉證責任。商品或服務不得僅因其後有較佳之商品或服務
      ，而被視為不符合前條第一項之安全性。」，故本件應由
      再審被告舉證排除其過失責任，始得減輕其賠償責任；況
      依衛生署醫事審議委員會鑑定書復已認定「（三）根據病
      歷記載，並無直接證據排除由外傷所引起」等語，益證應
      由再審被告舉證排除由外傷所引起方得免責。原確定判決
      違反舉證責任分配原則，顯有民事訴訟法第496條第1項第
      1款適用法規顯有錯誤者之再審事由。
（二）原確定判決認為對於再審原告右臉頰萎縮變形之成因，是
      否確係因外傷所致，皆無法為肯定之判斷，且依所提證物
      尚難認再審原告之右側臉頰之萎縮變形與因搬運桌椅跌倒
      碰撞所致有相當因果關係。惟據再審原告所提出之醫院診
      斷證明書，可知再審原告之右臉頰肌肉萎縮變形乃與搬運
      桌椅跌倒碰撞所引起者，具有相當之關聯，足證再審原告
      之臉部肌肉萎縮與碰撞傷害具有相當之因果關係。而前揭
      之醫療證明書乃屬民事訴訟法第496條第1項第13款之證物
      ，如經原審法院斟酌即可受較有利益之裁判，自有再審理
      由。
（三）就足以影響判決之重要證物，漏未斟酌者：
      1.原審判決漏未審酌卷附國軍台中醫院病歷記錄單明確
        載有「其他顏面骨折，閉鎖性」，診斷證明書載明「右
        側面頰後天性萎縮變形」…需經多次整形手術（如人工
        真皮植入、人工骨頭植入等）行政院衛生署醫事審議
        委員會鑑定書「…本件依病歷記載，台中國軍總醫院、
        中山醫學大學附設醫院及台中榮總部份科別均不排除外
        傷造成。…案情概要：丙○○，男性，84年出生，於90
        年12月17日至國軍台中總醫院初診，病歷記載為臉變形
        …依據台中榮民總醫院之病歷記載，所作診斷有91年3
        月11日臉部上顎成形不全（facial maxilla hypoplaxi
        a）；91年3月18日排除Romberg氏症候群、半臉萎縮（
        R/O Romberg's disease, hemifacial atrophy）。91
        年3月21日後天性肢體畸形，臉頰肌肉萎縮（Acquired
        deformities of limbs, muscle atrophy, check）。
        91年3月29日排除血管炎（R/O vasculitis）等，所有
        診斷皆屬症狀描述之診斷，或是排除診斷（R/O），並
        未確切認定診斷病名，亦未明載是先天性疾病。根據病
        歷記載，並無直接證據排除由外傷所引起。…依據台中
        榮民總醫院的回函（93年9月29日），並無記載先天性
        疾病之用語。…若在他院之檢查確實有骨折則表示當時
        撞擊力量頗大有可能同時合併皮下軟組織因外力產生之
        血腫組織壞死萎縮而變形。」。91年8月3日中山醫學院
        附設醫院病歷明確記載：「一年前被他媽媽注意到右臉
        部有局部瘀青…從那時起右側臉乃逐漸凹陷變形…已經
        接受門診復健，使用電刺激及針灸治療。」，中山復健
        醫院電氣診斷學之報告明確記載：「…顏面肌肉萎縮，
        可能導致於受傷後的Necrotic myosittis（壞死性肌炎
        ）」。
      2.又台中榮總中榮醫企字第092005915號函雖指出『病患
        丙○○於九十一年十二月六日至十三日到本院整型外科
        門診，係為治療其右臉頰之變形，上述異常情形之發生
        原因多為先天性病變，至於是否跌倒所致文獻上並無此
        例』，但再審原告早於91年3月11日起即到台中榮總整
        型外科門診就診，91年3月21日於神經內科門診（醫師
        ：黃三榮）、91年3月21日家醫科門診（醫師：張文瀚
        ）均明白記載病人有Trauma（受傷）後逐漸造成此種現
        象（即受傷後逐漸顏面肌肉萎縮），診斷分別為『Acqu
        ired Deformity Limbs』（後天性變形）Muscle Atrop
        hy.Rt cheek（右頰肌肉萎縮），R/O Injury of Nerve
        ，Facial（疑似顏面神經受傷）；91年3月29日，免疫
        風濕科（醫師：黃文男），亦記載『半臉軟組織萎縮』
        『在這之前/逐漸萎縮』，診斷為血管炎；91年9月23日
        病例（醫師：歐令奮）記載病人於90年8月有受傷之病
        史，此與再審原告之顏面肌肉萎縮有相當關聯；令台中
        榮總並未判斷上訴人為Romberg's Disease（全部只有
        整型外科如此診斷，且只為疑似），且各種不同科別之
        醫師均記載其顏面變形與外傷有關。
      3.再審原告自90年12月27日起即先後至『國軍台中總醫院
        』、『台中榮民總醫院』及『中山醫學大學附設醫院』
        就診，準此依一般經驗法則言，應以距離事故日期越近
        者，其判斷較為可信，復再審原告於國軍台中總醫院主
        治醫師葉文中證稱：『原告右臉變形依病史判斷其可能
        原因為外傷性骨折癒合不全所引起。』，台中榮民總醫
        院函文亦載明『若在他院之檢查確實有骨折，則表示當
        時撞擊力量頗大，有可能同時合併皮下軟組織因外力產
        生之血腫組織壞死萎縮而變形。』
      4.是以，綜合上揭各醫院之診斷證明可知，本件再審原告
        因於90年8月23日之該次碰撞事故所產生之後遺症而有
        肌肉萎縮等情形。原審就前述病歷證物記載並未詳加審
        酌，而逕自認為再審原告之意外碰撞傷害與其臉部肌肉
        萎縮之間，並無相當之因果關係，甚者，原確定判決認
        為：『上訴人係在九十年十二月十七日，始首度為右臉
        頰之萎縮變形而就醫，斯時距其先前在該托兒所內發生
        碰撞之日已有數月，則上訴人臉部之上述異常情形，非
        無可能係該段期間內發生之其他原因所致』，然查再審
        原告除家族無遺傳之病例外，於自該次碰撞事故後，更
        無重大相關聯之傷害事件，足以排除認定該顏面肌肉萎
        縮可能為他原因所引起。原審未詳加就再審原告所提之
        證物為審酌，依民事訴訟法第49 7條規定，應有再審理
        由。
三、證據：提出臺灣臺中地方法院92年度訴字第939號判決、本
    院93年度上易字第238號判決等影本各乙份；醫療證明書影
    本乙份；國軍台中總醫院病歷影本、診斷證明書影本各乙份
    ；行政院衛生署醫事審議委員會鑑定影本乙份為證。
乙、再審被告方面：本件未經言詞辯論，再審被告亦未提出書狀
    作何聲明或陳述。
丙、本院依職權調閱臺灣臺中地方法院92年度訴字第939號、本
    院93年度上易字第238號等民事卷。
    理  由
一、按再審之訴，應於30日之不變期間內提起，前項期間，自判
    決確定時起算，判決於送達前確定者，自送達時起算，民事
    訴訟法第500條第1項、第2項前段定有明文。經查本院93年
    度上易字第238號判決（下稱原確定判決）因不得上訴第三
    審，故於民國（下同）95年3月29日宣判後即告確定，而其
    判決正本於95年4月6日送達於再審原告，有送達證書附卷可
    稽，並據本院調閱上開案卷查閱無訛，則再審原告於95年5
    月5日提起本件再審之訴，並未逾30日之不變期間，於法尚
    無不合，應予准許，合先敘明。
二、本件再審原告提起再審之訴主張：原確定判決既肯認本件有
    消費者保護法之適用，則依消費者保護法第7條、第7條之1
    規定，應由再審被告舉證排除其過失責任，始得減輕其賠償
    責任，況醫審會鑑定書已認定「（三）根據病歷記載，並無
    直接證據排除由外傷所引起」，更證應由再審被告舉證排除
    再審原告之變形殘障非由外傷所引起方得免責，而非由再審
    原告就此負舉證責任，原確定判決有違舉證責任分配原則，
    適用法規顯有錯誤。又據再審原告所提出之醫院診斷證明書
    ，可知再審原告之右臉頰肌肉萎縮變形與搬運桌椅跌倒碰撞
    有相當之因果關係，上開醫院診斷證明書屬民事訴訟法第49
    6條第1項第13款之證物，如經原審法院斟酌即可受較有利益
    之裁判。另查，原確定判決未詳加斟酌再審原告所提之國軍
    台中醫院病歷記錄單、診斷證明書、行政院衛生署醫事審議
    委員會鑑定書等證物，逕認再審原告之意外碰撞傷害與其臉
    部肌肉萎縮間並無相當之因果關係，自亦符合民事訴訟法第
    497條規定之再審事由。是原確定判決既有上開再審事由，
    再審原告乃依民事訴訟法第496條第1項第1款、第13款、第
    497條之規定提起本件再審之訴，求予廢棄原確定判決。
三、按民事訴訟法第496條第1項第1款規定所謂適用法規顯有錯
    誤，係指確定判決所適用之法規顯然不合於法律規定，或與
    司法院現尚有效及大法官會議之解釋，或最高法院尚有效之
    判例顯然違反者而言，不包括事實審法院認定事實之職權、
    漏未斟酌證據及認定事實錯誤、取捨證據失當及判決不備理
    由之情形在內（最高法院60年臺再字第170號、63年臺再字
    第67號、63年臺上字第880號判例及87年度臺上字第1936號
    判決參照）。再審原告雖以原確定判決適用消費者保護法有
    違舉證分配原則，主張有民事訴訟法第496條第1項第1款所
    稱適用法規顯有錯誤之再審事由，惟再審原告於臺灣臺中地
    方法院92年度訴字第939號判決後，因不服第一審所為判決
    向本院上訴，嗣於言詞辯論意旨狀已不再主張消費者保護法
    （見原確定判決民事卷第203至207頁）；並於言詞辯論期日
    主張依保育契約不完全給付關係請求損害賠償（見原確定判
    決民事卷第216頁反面）。原確定判決因而載明再審原告於
    審理中聲明就消費者保護法第7條第3項規定不再主張（見原
    確定判決第3頁第5行），且未就本件有無消費者保護法之適
    用，予以審究。故消費者保護法規定部分既不在原確定判決
    審判範圍，原確定判決並無認定再審當事人間有消費者保護
    法之適用而違反舉證分配原則等情事，再審原告執此主張原
    確定判決適用法規顯有錯誤云云，核無足取。
四、次按民事訴訟法第496條第1項第13款所謂當事人發現未經斟
    酌之證物，係指前訴訟程序事實審之言詞辯論終結前已存在
    之證物，因當事人不知有此，致未經斟酌，現始知之者而言
    。倘當事人早知有此證物得使用而不使用，即無所謂發見，
    自不得以之為再審理由。且依該款規定提起再審之訴，除當
    事人發現未經斟酌之證物或得使用該證物者外，尚須以該證
    物如經斟酌，當事人可受較有利益之裁判為要件，如該證物
    縱加斟酌，仍不能認為當事人可受較有利之裁判者，即難認
    再審之訴為有理由。查，本院93年度上易字第238號確定判
    決係於95年3月15日言詞辯論終結，於95年3月29日宣判而告
    確定，該判決正本並於95年4月6日送達於再審原告等情，業
    據本院調取上開民事卷審閱無訛。本件再審原告固提出台中
    榮民總醫院於95年5月5日所開具之診斷證明書，欲證明再審
    原告之臉部肌肉萎縮與碰撞傷害間具有相當之因果關係，並
    據此主張原確定判決有民事訴訟法第496條第1項第13款發現
    未經斟酌之證物或得使用該證物之再審事由。惟查，本件再
    審原告所主張發現未經斟酌之證物，既係台中榮民總醫院於
    95年5月5日所開具之診斷證明書；自非前訴訟程序事實審之
    言詞辯論終結前已存在之證物甚明。又上開診斷證明書症狀
    欄記載：「右臉頰變形萎縮」診斷櫚欄記載：「脂肪變形萎
    縮，右臉頰」處置意見欄記載：「病人於95年4月18日門診
    及95年5月5日共門診治療2次，該病人臉部變形，宜作重建
    整形外科手術。」等語，核屬單純之症狀診斷及治療意見，
    顯無以證明再審原告之臉部肌肉萎縮與碰撞傷害間具有相當
    因果關係，是再審原告所指上開未經斟酌之證物，縱經斟酌
    ，並非即可為其較有利之認定。次查，再審原告因不服臺灣
    臺中地方法院92年度訴字第939號第一審判決，向本院上訴
    所提出之上訴理由書，即陳述其自91年3月11日起即至台中
    榮民總醫院整形外科門診，同月21日於神經內科及家醫科門
    診、同月29日在免疫風濕科門診，當時之病歷即記載其經診
    斷為後天性肢體畸形，臉頰肌肉萎縮 (Acquired deformit
    iesof limbs, muscle atrophy, check)等語，並檢附台中
    榮民總醫院病歷為證（見原確定判決民事卷內民事上訴理由
    （一）狀）。是再審原告於收受原確定判決後，再行前往台
    中榮民總醫院就上開病症繼續門診治療所開具之診斷證明書
    ，核與前揭病歷所載，並無不符，實難該當民事訴訟法第
    496條第1項第13款所謂當事人發現未經斟酌之證物，殊難資
    為再審之據，其依此提起再審之訴，顯無理由。
五、又民事訴訟法第四百六十六條不得上訴於第三審法院之事件
    ，除同法第四百九十六條規定外，其經第二審確定之判決，
    如就足影響於判決之重要證物，漏未斟酌者，亦得提起再審
    之訴；民事訴訟法第497條固定有明文。惟所謂「重要證物
    漏未斟酌」，係指當事人在前訴訟程序已經提出，第二審確
    定判決並未認為不必要卻漏未於判決理由中斟酌者而言；申
    言之，該項證物如經斟酌，原判決將不致為如此之論斷，若
    縱經斟酌亦不足影響原判決之內容，或原判決曾於理由中說
    明其為不必要之證據者，均與本條規定之要件不符。經查：
    再審原告雖主張原確定判決未詳加審酌國軍台中總醫院、台
    中榮民總醫院、中山醫學大學附設醫院等醫院診斷證明書及
    行政院衛生署醫事審議委員會鑑定書之記載，然上揭各醫院
    之病歷記錄、診斷證明書及行政院衛生署醫事審議委員會鑑
    定書等證物業經原確定判決詳細調查審酌，並於原確定判決
    理由四中敘明取捨證據之法律上意見，原確定判決既以前揭
    理由認定再審原告之右側臉頰之萎縮變形與因搬運桌椅跌倒
    碰撞間難認有相當因果關係，則再審原告主張原確定判決漏
    未斟酌前開醫療紀錄云云，亦不可採，從而再審原告主張原
    確定判決有民事訴訟法第497條規定就足以影響於判決之重
    要證物漏未斟酌之再審事由，亦屬無據。
六、末按再審之訴顯無再審理由者，得不經言詞辯論，以判決駁
    回之，民事訴訟法第502條第2項定有明文。本件再審原告主
    張原確定判決有適用法規顯有錯誤、發現未經斟酌之證物及
    就足影響於判決之重要證物漏未斟酌等情事，顯非可採，已
    如前述。從而，其依民事訴訟法第496條第1項第1款、第13
    款及第497條提起本件再審之訴，顯無再審理由，爰不經言
    詞辯論，以判決駁回之。
七、據上論結，本件再審之訴為無理由，依民事訴訟法第502條
    第2項、第78條，判決如主文。
中    華    民    國    95    年    8     月    3     日
                      民事第二庭審判長法  官  童有德
                                      法  官  蔡秉宸
                                      法  官  翁芳靜
以上正本係照原本作成。
不得上訴。
                                      書記官  許美惠
中    華    民    國    95    年    8     月    4     日
                                                      Ｈ


司法院資訊處製作；財團法人民間司法改革基金會備份。
